【裁判字號】    92,上易,1697
【裁判日期】    921030
【裁判案由】    侵占遺失物
【裁判全文】
臺灣高等法院臺中分院刑事判決                  九十二年度上易字第一六九七號
    上  訴  人  臺灣臺中地方法院檢察署檢察官
    被      告  乙○○
右上訴人因侵占遺失物案件，不服臺灣臺中地方法院九十二年度易字第一五三八號中
華民國九十二年七月九日第一審判決（聲請簡易判決處刑案號：臺灣臺中地方法院檢
察署九十二年度偵字第三八○八號），提起上訴，本院判決如左：
    主      文
上訴駁回。
    理      由
一、本件聲請簡易判決處刑意旨略以：被告乙○○於不詳時地，拾獲告訴人甲○於民
    國（下同）九十一年十一月十日下午六時許，在臺中市○區○○路四三四號所遺
    失之謝雅惠為發票人，以聯信商業銀行為付款人，票號ＡＡＣ0000000號
    ，票面金額新臺幣（下同）三千七百元之支票一紙（下稱系爭支票），竟意圖為
    自己不法之所有，予以侵占入己。嗣於同年月二十日上午九時許，持上開支票前
    往臺中縣太平市○○路坪林郵局提示時，因告訴人甲○已掛失止付，而為臺中市
    中區郵政管理局送請臺中市票據交換所轉請警察局調查。因認被告乙○○涉犯刑
    法第三百三十七條之罪嫌。
二、按犯罪事實應依證據認定之，無證據不得推定其犯罪事實；又不能證明被告犯罪
    者，應諭知無罪之判決，刑事訴訟法第一百五十四條、第三百零一條第一項分別
    定有明文。次按事實之認定，應憑證據，所謂證據，須適於為被告犯罪事實之證
    明者，始得採為斷罪資料，如未能發現相當證據，或證據不足以證明，自不能以
    推測或擬制之方法以為裁判基礎；又認定不利於被告之事實，須依積極證據，苟
    積極證據不足為不利於被告事實之認定時，即應為有利於被告之認定，更不必有
    何有利之證據，最高法院五十三年臺上字第二七五○號、三十年上字第八一六號
    、四十年臺上字第八六號分別著有判例可資參照。
三、原審法院檢察署檢察官聲請簡易判決處刑意旨認被告乙○○涉有右開犯行，無非
    係以被害人甲○之指訴及遺失票據申報書等件，資為論據。訊之被告乙○○對於
    有於九十一年十一月二十日上午九時許，持系爭支票前往臺中縣太平市○○路坪
    林郵局提示等事實，固坦承不諱，但堅詞否認有何侵占遺失物之犯行，辯稱：系
    爭支票是客人前來伊開設在臺中縣太平市○○路一段二三六號之服飾店中購買衣
    服，並以該紙支票支付貨款，伊才取得的，但伊不知該張支票係他人申報遺失之
    支票等語。
四、經查：
（一）告訴人甲○於警訊時係指稱：「我於九十一年十一月十日晚上十八時許，在臺
      中市○○路四三四號，因搬東西時不慎遺失聯信商銀支票乙張‧‧‧」「我支
      票已經遺失，沒有拿給其他人提示」等語；於偵查中則指述：「我兒子向開票
      人收票後，拿回家要交給我時，該票即不見了。」「在報遺失前幾天（遺失）
      」「我兒子說應該是在該發票人的店家附近丟的。發票人說當時他有看見該票
      我兒子有拿在手上，也許是我兒子在從發票人的店家出來時丟掉的。」等語，
      且於本院調查時再度指稱：「告訴人甲○於本院調查時稱：「這張票應該是我
      兒子放在被告的桌上，而不是被告說的那樣，後來我才知道我兒子與被告有生
      意上的往來，可能是我兒子送貨到她那裡時，把票掉在那裡，然後被告以為是
      客戶給他的錢就拿去提示了」等語（詳見本院審理卷第二十七頁）有警、偵訊
      筆錄及本院審卷附卷可憑，復有遺失票據申報書一紙足資佐憑。依告訴人甲○
      於本院之指述應可證明系爭支票係由告訴人甲○之兒子所送貨時掉在與告訴人
      之子有生意往來的被告之桌上，而被告誤以為客戶給他的錢就拿去提示。
（二）又按取得支票之原因非一，經營店家者收取顧客交付之支票（包括個人支票及
      客票），充為支付貨款之工具，更屬商場上習見之交易方式。以被告經營服飾
      店，出入客人並非單一或少數，初見支票，究係何人支付，一時未能想起，尚
      難認與常情有違，況告訴人之兒子據告訴人稱既與被告有生意往來，上開支票
      未據背書，亦難認有違商場交易之習慣，是被告辯稱：系爭支票係前來伊所經
      營之服飾店選購衣服之客人所交付，用以支付貨款等語，亦難執為不利於被告
      之認定。
（三）綜上，原審判決認公訴人所舉之證據顯尚不足以證明被告犯罪，公訴人又未能
      提出其他確切之證據證明系爭支票確係被告所拾獲，此外，亦查無其他證據足
      認被告確有公訴人所指之侵占遺失物犯行，認被告涉犯侵占遺失物之犯行，尚
      屬不能證明，依法諭知被告無罪之判決，核無違誤。
五、原審法院檢察署檢察官上訴意旨略以：被告於警詢時供稱：該張支票係於太平市
    ○○路○段二三六號店內辦公桌拿到的，是誰拿給伊的，伊並不知道云云，於審
    理中復供稱：那是伊在抽屜拿的，在中山路一段二三六號店面拿的，是賣衣服的
    店，伊以為那是伊先生的工錢云云，衡諸常情，一般人經警通知詢問時，應即知
    悉涉案情節，返家後當會仔細，回憶、查問發生經過，如發現其於警詢供述有誤
    ，於第一審偵查後或審理中必將急切更正共詞，而本件被告於偵查中經傳未到庭
    應訊，於第一次審理仍辯稱：那是伊在抽屜拿的，在中山路一段二三六號店面拿
    的伊以為那是伊先生的工錢云云，嗣第二次審理時始改稱：系爭支票是客人前來
    伊開設在臺中縣太平市○○路一段二三六號之服飾店中購買衣服，並以該支票支
    付貨款，伊才取得的，但伊不知該支票係他人申報遺失之支票等語，顯與常情不
    符，尚難採信，況系爭支票上除謝雅惠簽章外，並未見其他人之背書，而被告係
    以零售散客服飾為業，每件衣服出售之獲利非鉅，某明客人購衣後欲以票額新台
    幣三千七百元之支票支付價款，為擔保支票兌現無虞，應會加以確認客人之身分
    與發票人是否相符，若有不符者，更應由該人背書或留下姓名、電話等資料後，
    始同意以該方式抵付同額款項，惟本件未見被告任何查證及擔保措施用，自非屬
    適場上習見之抵付方式，原審未查，竟遽採被告經經驗法則完全不合之說辭，即
    未就被告如何取得支票之來源台以調查，而判決被告無罪，其未盡調查之能事已
    甚明瞭等語，認原審判決不當請求撤銷原判決。惟查：被告之供詞固有前後不一
    ，初稱：「伊以為那是伊先生的工錢」，二次改稱：系爭支票是客人前來伊開設
    在臺中縣太平市○○路一段二三六號之服飾店中購買衣服，並以該支票支付貨款
    ，伊才取得的，但伊不知該支票係他人申報遺失之支票等語，惟被告前後所供均
    是在伊經營之服裝店取得該支票，參諸告訴人甲○於本院調查時稱：「這張票應
    該是我兒子放在被告的桌上，而不是被告說的那樣，後來我才知道我兒子與被告
    有生意上的往來，可能是我兒子送貨到她那裡時，把票掉在那裡，然後被告以為
    是客戶給他的錢就拿去提示了」等語（詳見本院審理卷第二十七頁），被告既於
    其營業的辦公桌取得系爭支票，而非在其他場所拾獲，不論其誤認係「先生的工
    錢」或「客戶支付的錢」，均無從認定其有侵占遺失物之犯意，只要是有信用的
    生意往來客戶，縱不知其名諱，且未於支票上背書，商家仍會收受，尚無從執支
    票未背書，即為被告侵占遺失物之認定，綜上所述，並無何積極證據足資認定被
    告有侵占遺失物之犯行，本件原審法院檢察署檢察官右揭上訴，為無理由，應予
    駁回。
據上論斷，應依刑事訴訟法第三百六十八條，判決如主文。
本案經檢察官丙○○到庭執行職務。
中      華      民      國      九十二     年     十      月    三十    日
                                  臺灣高等法院臺中分院刑事第三庭
                                        審判長法  官  陳  朱  貴
                                              法  官  劉  連  星
                                              法  官  胡  忠  文
右正本證明與原本無異。
不得上訴。
                                              書記官  乙  ○  ○
中      華      民      國      九十二     年     十      月   三十一   日
                                                                        Ｉ


司法院資訊處製作；財團法人民間司法改革基金會備份。
